ACORDAO-COMPLETO-2362332

ACÓRDÃO 1918/2019 ATA 30/2019 - PLENÁRIO

VISTOS, relatados e discutidos estes autos de monitoramento em auditoria realizada no.
ACORDAM os ministros do Tribunal de Contas da União, reunidos em sessão do Plenário, ante as razões expostas pelo relator, em:
9.1. considerar cumpridas a determinação e a recomendação expedidas à Secretaria Nacional de Assistência Social (SNAS) nos subitens 9.1 e 9.2. do Acórdão 2404/2017-TCU-Plenário;
9.2. encaminhar cópia desta deliberação ao Ministério da Cidadania, ao Conselho Nacional de Assistência Social, à Controladoria-Geral da União, à Comissão de Seguridade Social e Família da Câmara dos Deputados e à Comissão de Assuntos Sociais do Senado Federal; e
9.3. encerrar o processo e arquivar os autos.

Monitoramento de determinação proferida no bojo de auditoria realizada com o objetivo de avaliar a supervisão ministerial sobre a atuação dos Conselhos de Assistência Social (CAS), com enfoque especial na função de controle a ser exercida por estes no âmbito da Política Nacional de Assistência Social (PNAS) e do Sistema Único de Assistência Social (SUAS).

Ministério do Desenvolvimento Social (extinta).

3. Interessados/Responsáveis: não há.

13.1. Ministros presentes: José Mucio Monteiro (Presidente), Walton Alencar Rodrigues, Benjamin Zymler, Raimundo Carreiro, Ana Arraes, Bruno Dantas e Vital do Rêgo.
13.2. Ministro-Substituto convocado: Augusto Sherman Cavalcanti.
13.3. Ministros-Substitutos presentes: André Luís de Carvalho e Weder de Oliveira (Relator).

WEDER DE OLIVEIRA

Transcrevo, com ajustes de forma, a instrução apresentada (peças 16, 17 E 18) pela Secretaria de Controle Externo da Previdência e Assistência Social (SecexPrevidência) :
‘Cuidam os autos de processo apartado de monitoramento instaurado para apurar o cumprimento da determinação proferida ao então Ministério do Desenvolvimento Social e Agrário (MDSA) , hoje Ministério da Cidadania, e da recomendação proferida à Secretaria Nacional de Assistência Social (SNAS) , vinculada ao Ministério da Cidadania, mediante Acórdão 2404/2017-TCU-Plenário (peça 1) , proferido no processo de Relatório de Auditoria Operacional TC Processo 019.090/2015-3, desenvolvido com o objetivo de avaliar a supervisão ministerial sobre a atuação dos Conselhos de Assistência Social (CAS) , com enfoque especial na função de controle a ser exercida por estes no âmbito da Política Nacional de Assistência Social (PNAS) e do Sistema Único de Assistência Social (SUAS) .
HISTÓRICO
2.	No processo originário, TC Processo 019.090/2015-3, o TCU realizou auditoria operacional para descrever, por meio de análises quantitativas e qualitativas, o estado atual dos controles exercidos pelos Conselhos de Assistência Social (CAS) ; avaliar a supervisão do então MDSA sobre os CAS, que têm por incumbência legal controlar os recursos federais descentralizados para estados e municípios; e propor melhorias na sistemática de controle de recursos federais que, no âmbito do SUAS, são descentralizados para estados e municípios; tendo como temática central a avaliação do controle dos recursos federais descentralizados na esfera do SUAS realizado pelos CAS e como critérios a Lei Orgânica da Assistência Social (LOAS) e as normas operacionais básicas do Sistema Único de Assistência Social (NOB SUAS) editadas em 2005 e 2012.
3.	Como resultado dos trabalhos, a equipe de auditoria concluiu pela existência de deficiências nas dimensões de controle e fiscalização desempenhadas pelos Conselhos de Assistência Social (CAS) , e de obstáculos relacionados a sua forma de organização, apresentando evidências consistentes que questionam seu efetivo funcionamento. 
4.	Consequentemente, o subitem 9.4. do Acórdão 2404/2017-TCU-Plenário (peça 1) determinou à SecexPrevidência o monitoramento da determinação e da recomendação proferidas na deliberação. A determinação foi feita ao extinto MDAS no subitem 9.1. do referido acórdão, nos termos abaixo transcritos:
‘9.1. determinar ao Ministério do Desenvolvimento Social e Agrário, com fulcro no art. 43, I, da Lei 8.443/1992 c/c o art. 250, II, do Regimento Interno, em prazo não superior a 180 (cento e oitenta) dias da ciência deste acórdão, que elabore e remeta plano de ação a esta Corte, com o objetivo de dar efetivo cumprimento aos condicionamentos para o repasse de recursos estabelecidos no art. 30 da Lei Orgânica da Assistência Social (Lei 8.742/1993) , explicitando no documento as medidas que serão tomadas, os responsáveis pelas ações e os prazos para a implementação, contendo solução para: 
9.1.1. condicionar o repasse de recursos ao efetivo funcionamento dos conselhos de assistência social, conforme dispõe o art. 30, caput, da Loas, dando relevância, neste condicionamento, ao efetivo exercício das diversas competências dos conselhos relacionadas à função controle dos respectivos fundos de assistência social, conforme dispõe o art. 30, II, da Loas, considerando na formulação da estratégia, aspectos relacionados a: observância do princípio da segregação de funções, relação custo-benefício dos controles, especificidades da organização do Sistema Único de Assistência Social; 
9.1.2. condicionar o repasse de recursos à observância da paridade entre as representações do governo e da sociedade civil, na composição dos conselhos de assistência social, conforme dispõe o art. 30, I, da Loas; e avaliar a razoabilidade dos eventuais descumprimentos observados na composição tripartite da representação da sociedade civil (representantes de usuários, entidades e trabalhadores) ; 
9.1.3. condicionar o repasse de recursos à efetiva existência e conformidade dos planos de assistência social dos entes cofinanciados, conforme dispõem o art. 30, III, da Loas e a Norma Operacional Básica do Sistema Único de Assistência Social;’
5.	Já o subitem 9.2. do Acórdão 2404/2017-TCU-Plenário (peça 1) recomendou à SNAS providência para a alteração no Cadastro Nacional do Sistema Único de Assistência Social (CadSUAS) , de modo a dar publicidade às informações sobre o segmento representado por cada membro dos conselhos de assistência social (governo, entidades, trabalhadores e usuários) .
6.	O MDSA e a SNAS foram notificados da deliberação acima por meio dos respectivos Ofícios TCU/SecexPrevidência 1008/2017 e 1009/2017, datados de 31/10/2017 (peças 8 e 9) , recebidos em 14 e 22/11/2017, conforme avisos de recebimento às peças 10 e 11. A resposta foi encaminhada ao TCU em documento único, o Ofício 267/2018/MDS/SNAS/CGGI, protocolado em 8/5/2018 (peça 12) .
EXAME TÉCNICO
7.	Por meio do Ofício 267/2018/MDS/SNAS/CGGI o Secretário Adjunto da SNAS prestou ao TCU esclarecimentos acerca da determinação e da recomendação exaradas no acórdão ora em monitoramento, que serão analisadas nesta instrução. Ressalta-se que, como o Plano de Ação equivocadamente não veio juntado ao referido ofício, foi protocolado neste TCU em 25/4/2019, mediante Ofício 485/2019/MC/SEDS/SNAS/CGGI (peça 15) , após informações trocadas via e-mail com a Coordenação Geral de Gestão Interna do Ministério da Cidadania (peça 14) .
I. Determinação
I.1. Elaborar plano de ação contendo as medidas que serão tomadas, os responsáveis pelas ações e os prazos para a implementação de solução para condicionar o repasse de recursos ao efetivo funcionamento dos conselhos de assistência social conforme dispõe o art. 30, caput, da Loas, dando relevância ao efetivo exercício das diversas competências dos conselhos relacionadas à função controle dos respectivos fundos de assistência social, conforme dispõe o art. 30, II, da Loas, considerando na formulação da estratégia, aspectos relacionados a: observância do princípio da segregação de funções, relação custo-benefício dos controles, especificidades da organização do Sistema Único de Assistência Social.
I.1.1. Situação encontrada:
8.	Foi constatado no TC Processo 019.090/2015-3 que o então Ministério do Desenvolvimento Social e Agrário não condiciona adequadamente as transferências de recursos do Fundo Nacional de Assistência Social no âmbito do SUAS, tendo em vista o funcionamento insuficiente de grande parte dos Conselhos de Assistência Social (CAS) , bem como o insuficiente ou inadequado exercício por eles de atribuições relacionadas à orientação e controle dos Fundos de Assistência Social dos respectivos entes federativos (estados e munícipios) . Foi verificado ainda que a ausência da segregação de funções, dada a impossibilidade de independência dos CAS, é obstáculo ao adequado exercício das atribuições de controle e fiscalização, tais como o acompanhamento da execução da Política de Assistência Social (PAS) ; o controle dos Fundos de Assistência Social; e a apreciação de relatórios sobre a execução de recursos descentralizados. 
9.	O achado considerou que não há na legislação ou nos normativos a definição de procedimentos específicos para atestar o efetivo funcionamento dos conselhos, havendo a necessidade de definir critérios para considerar os CAS em ‘efetivo funcionamento’, com relevância à concreta orientação e controle da utilização dos recursos do Fundo de Assistência Social e à apreciação e aprovação dos Planos de Assistência Social (art. 30, caput, e II, da Loas) .
10.	Foi ponderado no relatório de auditoria operacional a necessidade de considerar o atendimento ao princípio da economicidade na relação custo/benefício dos controles em relação à realização pelo então MDSA da análise periódica dos Planos de Assistência Social (PAS) de uma gama de entes federativos confinados, dentre estados e município, por meio da utilização de critérios de materialidade (montante de recursos transferidos) ou populacionais.
11.	O relatório destacou que na estratégia a ser elaborada o órgão ministerial deve observar o princípio da segregação de funções, com a ausência da participação nas atividades de fiscalização ou controle de pessoas (ou conselheiros) que tenham gerido os recursos fiscalizados ou que de alguma forma estejam subordinados a quem os geriu, e, se possível, que não pertençam ao segmento, em especial do governo ou das entidades, com o qual o objeto da atividade de controle guarde relação; pelo fato de ter sido observado na auditoria que parte dos componentes dos CAS são os próprios gestores, executores da política pública e das ações da Secretaria de Assistência Social que serão fiscalizadas; com atenção às especificidades inerentes à forma de organização do SUAS.
I.1.2. Informações prestadas:
12.	A SNAS elaborou o Plano de Ação do Acórdão 2404/2017-TCU-Plenário no prazo determinado por esta Corte de Contas.
13.	Na Introdução do documento foi exposto que o Ministério do Desenvolvimento Social, com a edição da Portaria 113/2015, avançou no desenvolvimento de ações voltadas ao efetivo exercício da função controle dos Conselhos de Assistência Social, como, dentre outras, a oferta de cursos de ‘Introdução ao Exercício do Controle Social’ por meio do Programa Capacita SUAS; o desenvolvimento de tutoriais informativos aos conselheiros e gestores acerca das suas atribuições na Política de Assistência Social; e a realização de consultoria por meio do Projeto PNUD, que desenvolveu estudo sobre o processo de escolha e eleição dos representantes da sociedade civil nos Conselhos Estaduais de Assistência Social.
14.	Foi relatada na parte introdutória do Plano de Ação a dificuldade na realização de ações que qualifiquem o cumprimento da supervisão dos condicionantes previstos no art. 30 da LOAS pela falta de aprimoramento dos sistemas de informações disponíveis e a necessidade de recomposição da equipe técnica da SNAS.
15.	Como primeiras ações a serem desenvolvidas para o efetivo exercício do controle pelos CAS, a SNAS selecionou o monitoramento, a capacitação e a notificação, com providências estruturadas em três principais diretrizes, a saber:
	a) ação de transparência ativa, garantindo amplo acesso às informações pertinentes ao controle social exercido pelos Conselhos de Assistência Social, com as seguintes providências:
	a.1) implementar no segundo semestre de 2018 rotina de envio de informes e orientações por meio eletrônico aos novos conselheiros de assistência social pertinentes ao exercício das suas atribuições à medida que foram inseridos os seus dados no CadSUAS; 
	a.2) ampliar a divulgação do tutorial aos Conselheiros de Assistência Social disponibilizado no ambiente de aprendizagem da Secretaria de Avaliação e Gestão da Informação (SAGI) , no sítio eletrônico do MDS (iniciada) ; e 
	a.3) aumentar e qualificar as informações públicas por meio de sistemas e relatórios (em execução) ;
	b) processo de monitoramento realizado por meio de ações preventivas e de controle que busquem garantir o cumprimento dos condicionantes do art. 30, com as seguintes providências: 
	b.1) inserir até julho de 2018 o Índice de Desenvolvimento dos Conselhos (ID Conselhos) para aferir o funcionamento das instâncias de controle social do SUAS com base nas dimensões Dinâmica de Funcionamento, Estrutura Administrativa e Composição do Conselho, na base de cálculo do IGDSUAS a fim de induzir o aprimoramento do efetivo funcionamento dos CAS; e 
	b.2) estabelecer, até o primeiro semestre de 2019, critérios para a avaliação priorizada in loco dos CAS; e
	c) ação de capacitação e apoio técnico, visando aprimorar a função de controle a ser exercida pelos Conselhos de Assistência Social, bem como apoiar os entes para que observem suas responsabilidades frente ao aprimoramento do exercício do controle social em seu âmbito, com as seguintes providências: 
	c.1) realizar oficinas anuais de apoio técnico aos Conselheiros Estaduais e do Distrito Federal; 
	c.2) ampliar a oferta de apoio técnico periódico e sistematizado com temáticas relacionadas ao exercício do controle social destinado aos conselheiros, técnicos e gestores de assistência social (iniciado) ; e
	c.3) ofertar curso EAD sobre o Controle Social na Política de Assistência Social, com duração de trinta horas, a ser disponibilizado no ambiente virtual de aprendizagem do sítio eletrônico do MDA até o segundo semestre de 2018.	 
I.1.3. Análise:
16.	A Portaria MDS 113/2015, em seus arts. 17 e 33, §4º, como mencionado no relatório de auditoria operacional e no Plano de Ação, estabeleceu a suspensão do repasse de recursos do Bloco de Financiamento da Gestão SUAS a partir do mês subsequente àquele em que o Conselho de Assistência Social não informar a aprovação total dos gastos em até trinta dias contados do término do lançamento das informações pelos gestores no SUASWeb feita por meio do Demonstrativo Sintético Anual de Execução Físico Financeira.
17.	O tripé notificação, capacitação e monitoramento adotado pelo MDS é capaz de fortalecer os CAS para que exerçam efetivamente sua função de planejamento e controle de recursos repassados pela União em nível da assistência social. No entanto, as medidas para o monitoramento precisam se adequar à determinação do TCU. 
18.	A providência para monitoramento de utilizar o Índice de Desenvolvimento dos Conselhos (ID Conselho) na composição do cálculo do IGDSUAS (letra ‘b.1’ acima) é eficaz, visto que um ID Conselho maior reflete em um IGDSUAS melhor e consequentemente em um maior recebimento de recursos do FNAS pelo ente de cofinanciamento. No entanto, não atende integralmente a determinação em monitoramento, que requer do ministério supervisor a definição de critérios para considerar os CAS em efetivo funcionamento, considerando que as dimensões de Estrutura Administrativa, Dinâmica de Funcionamento e Composição do Conselho avaliadas pelo ID Conselho com notas de 1 a 5, de acordo com presença ou ausência das características que indicam o desenvolvimento dos conselhos, não contemplam todos os requisitos necessários para garantir esse efetivo funcionamento, ante o que foi constatado na auditoria operacional.
19.	No tocante à Dinâmica de Funcionamento, esse índice avalia se o conselho realizou dez ou mais reuniões plenárias (ordinárias e extraordinárias) no ano anterior; possui Regimento Interno; deliberou sobre o orçamento executivo e o Plano de Assistência Social; é instância de controle social do Bolsa Família; acompanha o cumprimento das deliberações da Conferência Municipal; fiscaliza os serviços, programas e projetos da rede pública e privada; e realiza reuniões/ações de mobilização descentralizadas ou ampliadas. Esse critério, no entanto, não avalia as seguintes situações registradas no TC Processo 019.090/2015-3: se as reuniões plenárias contam com a presença de todos os membros do conselho; se a norma de criação do conselho está atualizada em função das alterações normativas superiores; e se o conselho presta orientação aos Fundos de Assistência Social. 
20.	Quanto à Composição do Conselho, esse índice considera se ele tem o número mínimo de membros exigido; se conta com representantes da sociedade civil eleitos por assembleias constituídas para esse fim; se tem como conselheiro titular pelo menos um representante de usuários ou organização de usuários e um de trabalhadores do setor; se sua presidência alterna representantes do governo e da sociedade civil; se seus presidente e vice são eleitos em plenária; se o conselheiro pode ser reconduzido uma única vez; e se há representação governamental da área de assistência, saúde e educação. É deixado de fora aspectos vistos na auditoria como a paridade entre Governo e Sociedade, a proporcionalidade de segmentos da sociedade e principalmente, a necessidade da segregação de funções.
21.	Em relação à Estrutura Administrativa, esse índice avalia se o conselho possui previsão de recursos específicos na Lei Orçamentária Anual; utiliza para as despesas de seu funcionamento o mínimo de 3% do IGD; dispõe de uma ou mais salas para uso exclusivo; e possui secretaria executiva. Quanto a esse critério não há nada a acrescentar nas constatações da auditoria originária deste processo.
22.	É importante considerar ainda a base das informações que compõe o ID Conselho, tendo em vista que a auditoria constatou que a completude e a qualidade dos dados inseridos no CadSUAS são questionáveis. 
23.	A outra providência de monitoramento, a avaliação priorizada junto aos conselhos de assistência social (letra ‘b.2’ acima) também é uma providência eficaz, mas os critérios estabelecidos precisam considerar a relação custo-benefício desse controle, conforme determinado pelo TCU, e serem apresentados para análise desta Corte de Contas.
I.1.4. Evidência: Plano de Ação do Acórdão 2404/2017-TCU-Plenário (peça 15) 
I.1.5. Conclusão: o MDS elaborou um plano de ação de forma a cumprir a determinação do TCU. Entretanto, as providências apresentadas no documento atendem parcialmente a referida determinação, pois não consideram o princípio da segregação de funções e a relação custo-benefício dos controles, além de estar em fase de implementação, com revisão a ser feita em junho deste ano, conforme informação prestada via e-mail. 
I.1.6. Proposta de encaminhamento: considerar o cumprimento parcial do subitem 9.1.1. do Acórdão 2404/2017-TCU-Plenário (peça 1) , e fazer as seguintes determinações:
	a) ao Ministério da Cidadania que, ao revisar o Plano de Ação do Acórdão 2404/2017-TCU-Plenário em junho de 2019, submetendo-o ao TCU, sejam incluídas estratégias que observem o princípio da segregação de função na composição dos conselhos e a relação custo benefício dos controles a serem realizados para aferir o efetivo funcionamento dos Conselhos de Assistência Social; como também apresente detalhamento dos critérios estabelecidos para a avaliação priorizada in loco dos CAS; e 
	b) à SecexPrevidência que continue o monitoramento do subitem 9.1.1. do Acórdão 2404/2017-TCU-Plenário, com as alterações dispostas nesta deliberação.
I.2. Elaborar plano de ação contendo as medidas que serão tomadas, os responsáveis pelas ações e os prazos para a implementação de solução para condicionar o repasse de recursos à observância da paridade entre as representações do governo e da sociedade civil, na composição dos conselhos de assistência social, conforme dispõe o art. 30, I, da Loas; e avaliar a razoabilidade dos eventuais descumprimentos observados na composição tripartite da representação da sociedade civil (representantes de usuários, entidades e trabalhadores) .
I.2.1. Situação encontrada:
24.	Foi constatado na auditoria operacional que a forma de composição dos Conselhos de Assistência Social tem favorecido o estabelecimento de uma representação governamental majoritária, possibilitando, deste modo, o controle dos Conselhos pelo Governo dos respectivos entes federativos instituidores. 
25.	As normas do SUAS garantem a participação de três segmentos distintos (usuários, trabalhadores e entidades) da Sociedade Civil na composição paritária com o Governo, mas na prática a fiscalização verificou que as reuniões dos CAS sofrem da ausência de representantes da Sociedade, seja por falta de indicação ou pela falta de participação de um dos membros.
26.	A auditoria concluiu que, para o cumprimento das condicionalidades do art. 30 da LOAS, o ministério supervisor deveria averiguar o cumprimento da regra paritária na composição dos CAS pelos respectivos entes federativos; como também o cumprimento da proporcionalidade na representação dos segmentos da Sociedade Civil (composição tripartite entre representantes de usuários, entidades e trabalhadores) , colhendo as justificativas para os eventuais descumprimentos. 
I.2.2. Informações prestadas:
27.	As providências apresentadas no Plano de Ação para essa determinação consistem em:
	a) realizar acompanhamento contínuo, a partir dos dados do CadSUAS, acerca da paridade e proporcionalidade dos Conselhos de Assistência Social municipais e estaduais, até o primeiro semestre de 2019;
	b) enviar orientações aos órgãos gestores e CAS concernentes a observância da paridade entre as representações do governo e da sociedade civil na composição dos CAS, até o segundo semestre de 2018;
	c) propor alteração da quantidade mínima de conselheiros titulares, conforme previsto no art. 10, § 3º, da Resolução CNAS 237/2006, para que se considere o porte do município e assegure a paridade e proporcionalidade, até o primeiro semestre de 2019;
	d) sistematizar orientações conjuntas com o CNAS para ampliar e fortalecer a participação social, até o primeiro semestre de 2019; e
	e) normatizar fluxos, procedimentos e sanções, até o primeiro semestre de 2019.
I.2.3. Análise:
28.	Entende-se que as medidas apresentadas não são suficientes para dar efetivo cumprimento à determinação desta Corte de Contas, à exceção da alteração da Resolução CNAS 237/2006 em relação ao número mínimo de dez conselheiros hoje previsto na norma (letra ‘c’ acima) , ainda não efetivada, mas no prazo proposto no Plano de Ação (até junho de 2019) .
29.	Em que pese o acompanhamento contínuo do CadSUAS acerca da paridade (letra ‘a’ acima) seja uma efetiva medida de controle, somente resolve parte da questão ressaltada na auditoria operacional, pois pode, havendo alimentação tempestiva do cadastro, evitar o funcionamento de conselhos sem o número mínimo de conselheiros devido. Entretanto, tal providência precisa ser complementada com medidas que garantam, na prática, que as deliberações dos CAS cumpram a normatizada paridade e a proporcionalidade entre os segmentos da sociedade civil, principalmente em municípios de pequeno porte.
30.	Da mesma forma, o envio de orientações aos órgãos gestores e CAS concernentes a observância da paridade entre as representações do governo e da sociedade civil (letra ‘b’ acima) não é suficiente para atender a determinação em monitoramento, visto que foi ressaltado no relatório de auditoria que nas normas instituidoras dos CAS a paridade está sendo observada, faltando que seja cumprida na prática.
31.	A providência de sistematizar orientações conjuntas com o CNAS para ampliar e fortalecer a participação social (letra ‘d’ acima) como forma de garantir a proporcionalidade na representação dos segmentos da sociedade civil se mostra adequada se estabelecer diretrizes a fim de estimular a criação de fóruns de trabalhadores e usuários do SUAS na ausência de organizações legalmente constituídas, como também apoiar a eleição de membros desses segmentos, como disposto nas Resoluções CNAS 6/2015 e 11/2015, principalmente em municípios de pequeno porte.
32.	A última providência, de normatizar fluxos, procedimentos e sanções (letra ‘e’ acima) precisa ser melhor especificada para análise.
33.	Não foi apresentado providência para avaliar a razoabilidade dos eventuais descumprimentos observados na composição tripartite da representação da sociedade civil, parte da determinação em monitoramento.
I.2.4. Evidência: Plano de Ação do Acórdão 2404/2017-TCU-Plenário (peça 15) 
I.2.5. Conclusão: o MDS elaborou um plano de ação de forma a cumprir a determinação do TCU. Entretanto, as providências apresentadas no documento atendem parcialmente a referida determinação, pois precisam ser complementadas com medidas que garantam, na prática, que as deliberações dos CAS cumpram a normatizada paridade e a proporcionalidade entre os segmentos da sociedade civil;  que estimulem a criação de fóruns de trabalhadores e usuários do SUAS e apoiem a eleição de membros desses segmentos; e que avaliem a razoabilidade dos eventuais descumprimentos observados na composição tripartite da representação da sociedade civil; além de estar em fase de implementação, com revisão a ser feita em junho deste ano, conforme informação prestada via e-mail. 
I.2.6. Proposta de encaminhamento: considerar o cumprimento parcial do subitem 9.1.2. do Acórdão 2404/2017-TCU-Plenário (peça 1) , e fazer as seguintes determinações:
	a) ao Ministério da Cidadania que, ao revisar o Plano de Ação do Acórdão 2404/2017-TCU-Plenário em junho de 2019, submetendo-o ao TCU, inclua providências capazes de garantir, na prática, que as deliberações dos CAS cumpram a normatizada paridade e a proporcionalidade entre os segmentos da sociedade civil, principalmente em municípios de pequeno porte; ao sistematizar orientações conjuntas com o CNAS para ampliar e fortalecer a participação social, estabelecer diretrizes a fim de estimular a criação de fóruns de trabalhadores e usuários do SUAS na ausência de organizações legalmente constituídas, como também apoiar a eleição de membros desses segmentos, como disposto nas Resoluções CNAS 6/2015 e 11/2015, principalmente em municípios de pequeno porte; e avaliar a razoabilidade dos eventuais descumprimentos observados na composição tripartite da representação da sociedade civil; como também apresente detalhamento dos fluxos, procedimentos e sanções normatizados para a observância da paridade entre as representações do governo e da sociedade civil, na composição dos conselhos de assistência social; e
	b) à SecexPrevidência que continue o monitoramento do subitem 9.1.2. do Acórdão 2404/2017-TCU-Plenário, com as alterações dispostas nesta deliberação.
I.3. Elaborar plano de ação contendo as medidas que serão tomadas, os responsáveis pelas ações e os prazos para a implementação de solução para condicionar o repasse de recursos à efetiva existência e conformidade dos planos de assistência social dos entes cofinanciados, conforme dispõem o art. 30, III, da Loas e a Norma Operacional Básica do Sistema Único de Assistência Social.
I.3.1. Situação encontrada:
34.	Foi constatado que o então Ministério do Desenvolvimento Social e Agrário não condiciona adequadamente as transferências de recursos do Fundo Nacional de Assistência Social, tendo em vista que a inexistência ou a não aprovação dos Plano de Assistência Social pelos Conselhos de Assistência Social de muitos estados e municípios não tem afetado a transferência de recursos da União para esses entes federados.
35.	O achado considerou que a Portaria MDS 113/2015 autorizou a suspensão dos repasses dos Blocos de Financiamento, Programas e Projetos na falta de preenchimento do Plano de Ação e respectiva aprovação do Conselho de Assistência Social, mas necessita de estratégia para averiguar a existência e a adequação dos Planos de Assistência Social (art. 30, III, da Loas) .
36.	A auditoria concluiu que, para o cumprimento das condicionalidades do art. 30 da LOAS, o ministério supervisor deveria averiguar a existência e a adequação dos Planos de Assistência Social.
I.3.2. Informações prestadas:
37.	As providências apresentadas no Plano de Ação para essa determinação foram no sentido de:
	a) realizar diagnóstico anual de verificação sobre os planos de assistência social dos estados e municípios com base nas informações do Censo SUAS, até o segundo semestre de 2018;
	b) enviar orientações aos órgãos gestores e aos CAS quanto à exigência e deliberação do Plano de Assistência Social;
	c) realizar oficina de apoio técnico aos técnicos e gestores dos Estados e do Distrito Federal concernente à elaboração do Plano de Assistência Social;
	d) contratar duas consultorias por meio do Projeto UNESCO 914BRZ3002, que concernem aos processos de planejamento dos estados e municípios do SUAS, para elaboração de metodologias de planejamento em Diagnóstico e Planejamento no SUAS, com levantamento de dados a respeito das práticas de planejamento adotadas no SUAS nos níveis federal, estadual e municipal, incluindo metodologias e resultados; bem como elaboração de proposta de Planejamento no âmbito do SUAS, com análise de normativos e instrumentos e o aperfeiçoamento do processo de Planejamento, até o segundo semestre de 2018;
	e) construir e implementar sistema de Planejamento informatizado da Política de Assistência Social para os estados e municípios preencherem as informações dos seus Planos de Assistência Social, de modo a permitir o monitoramento efetivo sobre sua existência para o repasse dos recursos federais, até o segundo semestre de 2018 (dependendo da contratação de empresa de TI pelo MDS) . Até a implementação do sistema o preenchimento do Plano de Ação no SUASWeb continuará sendo acompanhado para fins de transferência de recursos conforme realizado atualmente pelo FNAS, de acordo com a Portaria MDS 113/2015; e
	f) normatizar fluxos, procedimentos e sanções, até o primeiro semestre de 2019.
I.3.3. Análise:
38.	A Portaria MDS 113/2015, em seu art. 4º, §§ 4º e 5º, como mencionado no relatório de auditoria operacional e no Plano de Ação, estabeleceu a suspensão do repasse de recursos dos Bloco de Financiamento, Programas e Projetos do exercício de referência do Plano de Ação, até que o Conselho de Assistência Social competente dê parecer favorável às informações lançadas pelos gestores no sistema informatizado do MDS.
39.	As providências elencadas atendem parcialmente a determinação do TCU, visto que se relacionam à verificação da existência dos Planos de Ação, de acordo com as letras ‘a’, ‘b’ e ‘e’ acima.
40.	No tocante à adequação dos PAS às normas do SUAS, as providências elencadas no Plano de Ação (letras ‘c’ e ‘d’ acima) apenas tratam de orientações e treinamentos para elaboração dos Planos de Assistência Social, sem mencionar as estratégias adotadas pelo Ministério para averiguar seus aspectos qualitativos, com foco na compatibilidade dos planos municipais com o plano estadual correspondente, conforme art. 6º do Decreto 7.788/2012. Ou seja, o MDS adotou medidas para que os entes cofinanciados possam elaborar seus Planos de Ação adequados às normas, mas não estabeleceu medidas de controle a serem realizadas a nível ministerial para o monitoramento da condicionalidade, observando que a letra ‘e’ menciona apenas o monitoramento efetivo de sua existência por meio de sistema informatizado.
41.	A última providência, de normatizar fluxos, procedimentos e sanções (letra ‘f’ acima) precisa ser melhor especificada para análise.
I.3.4. Evidência: Plano de Ação do Acórdão 2404/2017-TCU-Plenário (peça 15) 
I.3.5. Conclusão: o MDS elaborou um plano de ação de forma a cumprir a determinação do TCU. Entretanto, as providências apresentadas no documento atendem parcialmente a referida determinação, pois precisam ser complementadas com medidas para averiguar a compatibilidade dos planos municipais com o plano estadual correspondente, além de estar em fase de implementação, com revisão a ser feita em junho deste ano, conforme informação prestada via e-mail. 
I.3.6. Proposta de encaminhamento: considerar o cumprimento parcial do subitem 9.1.3. do Acórdão 2404/2017-TCU-Plenário (peça 1) , e fazer as seguintes determinações:
	a) ao Ministério da Cidadania que, ao revisar o Plano de Ação do Acórdão 2404/2017-TCU-Plenário em junho de 2019, submetendo-o ao TCU, inclua providências capazes de averiguar seus aspectos qualitativos, com foco na compatibilidade dos planos municipais com o plano estadual correspondente e o respeito ao princípio da equidade, conforme art. 6º do Decreto 7.788/2012; como também apresente detalhamento dos fluxos, procedimentos e sanções normatizados para a verificação da existência e conformidade dos planos de assistência social dos entes cofinanciados; e
	b) à SecexPrevidência que continue o monitoramento do subitem 9.1.3. do Acórdão 2404/2017-TCU-Plenário, com as alterações dispostas nesta deliberação.
II. Recomendação
II.1. Alterar o Cadastro Nacional do Sistema Único de Assistência Social (CadSUAS) para dar publicidade às informações sobre o segmento representado por cada membro dos conselhos de assistência social.
II.1.1. Situação encontrada:
42.	A fiscalização registrou que nas consultas realizadas ao CadSUAS, mesmo com uso de senha, não foi possível verificar a qual dos quatro segmentos os conselheiros pertenciam, nem mesmo foi possível inferir com razoável grau de certeza, se o conselheiro era representante do Governo ou da Sociedade Civil.
II.1.2. Informações prestadas:
43.	O Secretário Adjunto da SNAS informa demonstrar a implementação da recomendação em comento com cópia da tela do CadSUAS (peça 12, p. 3-4) . Além disso, no Plano de Ação feito em cumprimento à determinação da deliberação ora em monitoramento constou como providência da SNAS publicizar as informações relativas à representação do conselheiro, se é governamental ou da sociedade civil, bem como o segmento que representa quando da sociedade civil (trabalhadores, usuários, entidades) , implementada em maio de 2018.
II.1.3. Análise:
44.	Com a alteração, o CadSUAS, no acesso público (sem senha) , na aba Dados Gerenciais, a Coluna Representação informa o segmento representado pelo membro dos conselhos de assistência social, sendo os representantes do Governo destacados com a Representação Governamental, seguida da área (assistência social, educação, outras) , e os representantes da Sociedade Civil destacados com a Representação Sociedade Civil, seguida das informações ‘das entidades e organizações de Assistência Social’, ‘das organizações de usuários’, ‘dos trabalhadores’ e ‘dos usuários’, para evidenciar a participação de entidades, trabalhadores e usuários. Desta forma estão públicas as informações sobre o segmento representado por cada membro dos conselhos de assistência social (governo, entidades, trabalhadores e usuários) .
II.1.4. Evidências: a alteração foi demonstrada com o exemplo de tela do CadSUAS apresentada junto ao Ofício 267/2018/MDS/SNAS/CGGI (peça 12, p. 3-4) , e comprovada em consulta realizada ao sistema de cadastro durante esta instrução processual (peça 13) .
II.1.5. Conclusão: recomendação constante do subitem 9.2. do Acórdão 2404/2017-TCU-Plenário (peça 1) integralmente implementada.
II.1.6. Proposta de encaminhamento: considerar o cumprimento total do subitem 9.2 do Acórdão 2404/2017-TCU-Plenário (peça 1) 
CONCLUSÃO
45.	Pelo exposto no tópico acima, o então Ministério do Desenvolvimento Social e Agrário (MDAS) , depois Ministério do Desenvolvimento Social (MDS) e atual Ministério da Cidadania (MC) , não comprovou a adoção integral das medidas determinadas no subitem 9.1. do Acórdão 2404/2017-TCU-Plenário (peça 1) , com cumprimento parcial da determinação do TCU; cabendo, portanto, novas determinações ao Ministério da Cidadania.
46.	Por sua vez, a Secretaria Nacional de Assistência Social (SNAS) comprovou ter adotado a medida sugerida no subitem 9.2. do Acórdão 2404/2017-TCU-Plenário (peça 1) , com cumprimento integral da recomendação do TCU.
47.	O resultado do monitoramento pode ser observado no quadro abaixo.
	Entidade Jurisdicionada
	Tipo
	Situação
	Item do Acórdão

	Secretaria Nacional de Assistência Social (SNAS) 
	Recomendação
	Implementada
	9.2.

	Ministério da Cidadania (MC) 
	Determinação
	Parcialmente Implementada
	9.1.1.

			Parcialmente Implementada
	9.1.2.

			Parcialmente Implementada
	9.1.3.

PROPOSTA DE ENCAMINHAMENTO
48.	Ante o exposto, submetem-se os autos às considerações superiores, para posterior encaminhamento ao Gabinete do Exmo. Sr. Ministro-Relator Weder de Oliveira, propondo ao Tribunal que decida por:
	a) considerar cumprida a recomendação expedida à Secretaria Nacional de Assistência Social (SNAS) no subitem 9.2. do Acórdão 2404/2017-TCU-Plenário;
	b) considerar parcialmente cumprida a determinação expedida ao Ministério da Cidadania no subitem 9.1. do Acórdão 2404/2017-TCU-Plenário;
	c) determinar ao Ministério da Cidadania, com fulcro no art. 43, I, da Lei 8.443/1992 c/c o art. 250, II, do Regimento Interno do TCU, que, no prazo máximo de 120 dias contados do final do prazo do Plano de Ação, 1º/7/2019, submeta ao TCU o Plano de Ação do Acórdão 2404/2017-TCU-Plenário revisado, com a inclusão de providências que deixaram de ser incluídas no documento e que contenham estratégias que:
	c.1) observem o princípio da segregação de função na composição dos Conselhos de Assistência Social e a relação custo benefício dos controles a serem realizados para aferir o seu efetivo funcionamento;
	c.2) garantam, na prática, que as deliberações dos Conselhos de Assistência Social cumpram a normatizada paridade e a proporcionalidade entre os segmentos da sociedade civil, principalmente em municípios de pequeno porte; e avaliem a razoabilidade dos eventuais descumprimentos observados na composição tripartite da representação da sociedade civil;
	c.3) estimulem a criação de fóruns de trabalhadores e usuários do SUAS na ausência de organizações legalmente constituídas e apoiem a eleição de membros desses segmentos, ao normatizar orientações conjuntas com o CNAS para ampliar e fortalecer a participação social; e
	c.4) avaliem a compatibilidade dos Planos Municipais de Assistência Social com o Plano Estadual de Assistência Social correspondente; 	
	c.5) detalhem os critérios estabelecidos para a avaliação priorizada in loco dos CAS; como também os fluxos, procedimentos e sanções normatizados para a observância da paridade entre as representações do governo e da sociedade civil, na composição dos conselhos de assistência social, e para a verificação da existência e conformidade dos planos de assistência social dos entes cofinanciados;
	d) encaminhar cópia desta deliberação ao Ministério da Cidadania, ao Conselho Nacional de Assistência Social, ao Ministério da Transparência e Controladoria-Geral da União, à Comissão de Seguridade Social e Família da Câmara dos Deputados e à Comissão de Assuntos Sociais do Senado Federal; e
	e) determinar à SecexPrevidência a realização de novo monitoramento do subitem 9.1. do Acórdão 2404/2017-TCU-Plenário, com as alterações determinadas nesta deliberação.”
	É o relatório.

não há.

Não atuou.

MONITORAMENTO. AUDITORIA OPERACIONAL. MDSA. SNAS. SUAS. ATENDIMENTO DE DETERMINAÇÕES E RECOMENDAÇÕES. COMUNICAÇÕES. ARQUIVAMENTO.

MONITORAMENTO (MON)

Secretaria de Controle Externo da Previdência e da Assistência Social  (SecexPrevi).

Trata-se de processo apartado de monitoramento autuado para verificar o cumprimento da determinação proferida ao então Ministério do Desenvolvimento Social e Agrário (MDSA) , hoje Ministério da Cidadania, e da recomendação proferida à Secretaria Nacional de Assistência Social (SNAS) , vinculada ao Ministério da Cidadania, mediante Acórdão 2404/2017-TCU-Plenário[footnoteRef:2], proferido no processo de relatório de auditoria operacional TC Processo 019.090/2015-3, desenvolvido com o objetivo de avaliar a supervisão ministerial sobre a atuação dos conselhos de assistência social (CAS) , com enfoque especial na função de controle a ser exercida por estes no âmbito da Política Nacional de Assistência Social (PNAS) e do Sistema Único de Assistência Social (SUAS) . [2:  Peça 1.] 
O referido acórdão determinou ao extinto MDAS no subitem 9.1:
“9.1. (...) , com fulcro no art. 43, I, da Lei 8.443/1992 c/c o art. 250, II, do Regimento Interno, em prazo não superior a 180 (cento e oitenta) dias da ciência deste acórdão, que elabore e remeta plano de ação a esta Corte, com o objetivo de dar efetivo cumprimento aos condicionamentos para o repasse de recursos estabelecidos no art. 30 da Lei Orgânica da Assistência Social (Lei 8.742/1993) , explicitando no documento as medidas que serão tomadas, os responsáveis pelas ações e os prazos para a implementação, contendo solução para: 
9.1.1. condicionar o repasse de recursos ao efetivo funcionamento dos conselhos de assistência social, conforme dispõe o art. 30, caput, da Loas, dando relevância, neste condicionamento, ao efetivo exercício das diversas competências dos conselhos relacionadas à função controle dos respectivos fundos de assistência social, conforme dispõe o art. 30, II, da Loas, considerando na formulação da estratégia, aspectos relacionados a: observância do princípio da segregação de funções, relação custo-benefício dos controles, especificidades da organização do Sistema Único de Assistência Social; 
9.1.2. condicionar o repasse de recursos à observância da paridade entre as representações do governo e da sociedade civil, na composição dos conselhos de assistência social, conforme dispõe o art. 30, I, da Loas; e avaliar a razoabilidade dos eventuais descumprimentos observados na composição tripartite da representação da sociedade civil (representantes de usuários, entidades e trabalhadores) ; 
9.1.3. condicionar o repasse de recursos à efetiva existência e conformidade dos planos de assistência social dos entes cofinanciados, conforme dispõem o art. 30, III, da Loas e a Norma Operacional Básica do Sistema Único de Assistência Social;”
Foi exarada, também, recomendação à SNAS, no subitem 9.2 para que adotasse providências para a alteração no Cadastro Nacional do Sistema Único de Assistência Social (CadSUAS) , de modo a dar publicidade às informações sobre o segmento representado por cada membro dos conselhos de assistência social (governo, entidades, trabalhadores e usuários) .
Em atendimento ao subitem 9.1, o MDAS elaborou o plano de ação no prazo determinado por esta Corte de Contas, no qual informa, em relação ao subitem 9.1.1, ter realizado avanços no desenvolvimento de ações voltadas ao efetivo exercício da função controle dos Conselhos de Assistência Social.
Dentre as medidas adotadas figuram, dentre outras, a oferta de cursos de “Introdução ao Exercício do Controle Social” por meio do programa Capacita SUAS; o desenvolvimento de tutoriais informativos aos conselheiros e gestores acerca das suas atribuições na Política de Assistência Social; e a realização de consultoria por meio do projeto PNUD, que desenvolveu estudo sobre o processo de escolha e eleição dos representantes da sociedade civil nos Conselhos Estaduais de Assistência Social.
Informou, também, a dificuldade na realização de ações que qualifiquem o cumprimento da supervisão dos condicionantes previstos no art. 30 da LOAS, em razão da falta de aprimoramento dos sistemas de informações disponíveis e a necessidade de recomposição da equipe técnica da SNAS.
Por fim, destacou as primeiras ações a serem desenvolvidas para o efetivo exercício do controle pelos CAS:
“a) ação de transparência ativa, garantindo amplo acesso às informações pertinentes ao controle social exercido pelos Conselhos de Assistência Social, com as seguintes providências:
a.1) implementar no segundo semestre de 2018 rotina de envio de informes e orientações por meio eletrônico aos novos conselheiros de assistência social pertinentes ao exercício das suas atribuições à medida que foram inseridos os seus dados no CadSUAS; 
a.2) ampliar a divulgação do tutorial aos Conselheiros de Assistência Social disponibilizado no ambiente de aprendizagem da Secretaria de Avaliação e Gestão da Informação (SAGI) , no sítio eletrônico do MDS (iniciada) ; e 
a.3) aumentar e qualificar as informações públicas por meio de sistemas e relatórios (em execução) ;
b) processo de monitoramento realizado por meio de ações preventivas e de controle que busquem garantir o cumprimento dos condicionantes do art. 30, com as seguintes providências: 
b.1) inserir até julho de 2018 o Índice de Desenvolvimento dos Conselhos (ID Conselhos) para aferir o funcionamento das instâncias de controle social do SUAS com base nas dimensões Dinâmica de Funcionamento, Estrutura Administrativa e Composição do Conselho, na base de cálculo do IGDSUAS a fim de induzir o aprimoramento do efetivo funcionamento dos CAS; e 
b.2) estabelecer, até o primeiro semestre de 2019, critérios para a avaliação priorizada in loco dos CAS; e
c) ação de capacitação e apoio técnico, visando aprimorar a função de controle a ser exercida pelos Conselhos de Assistência Social, bem como apoiar os entes para que observem suas responsabilidades frente ao aprimoramento do exercício do controle social em seu âmbito, com as seguintes providências: 
c.1) realizar oficinas anuais de apoio técnico aos Conselheiros Estaduais e do Distrito Federal; 
c.2) ampliar a oferta de apoio técnico periódico e sistematizado com temáticas relacionadas ao exercício do controle social destinado aos conselheiros, técnicos e gestores de assistência social (iniciado) ; e
c.3) ofertar curso EAD sobre o Controle Social na Política de Assistência Social, com duração de trinta horas, a ser disponibilizado no ambiente virtual de aprendizagem do sítio eletrônico do MDA até o segundo semestre de 2018.”
Em sua análise, a então Secretaria de Controle Externo da Previdência e Assistência Social (SecexPrevidência) , constatou que o MDS elaborou um plano de ação de forma a cumprir a determinação do TCU, porém, considerou que as providências apresentadas no documento atenderiam parcialmente a referida determinação, pois não considerariam o princípio da segregação de funções e a relação custo-benefício dos controles, além de estar em fase de implementação, com revisão a ser feita em junho deste ano, conforme informação prestada via e-mail.
Quanto ao subitem 9.1.2, o MDS apresentou, no plano de ação encaminhado, a adoção das seguintes providências:
“a) realizar acompanhamento contínuo, a partir dos dados do CadSUAS, acerca da paridade e proporcionalidade dos Conselhos de Assistência Social municipais e estaduais, até o primeiro semestre de 2019;
b) enviar orientações aos órgãos gestores e CAS concernentes a observância da paridade entre as representações do governo e da sociedade civil na composição dos CAS, até o segundo semestre de 2018;
c) propor alteração da quantidade mínima de conselheiros titulares, conforme previsto no art. 10, § 3º, da Resolução CNAS 237/2006, para que se considere o porte do município e assegure a paridade e proporcionalidade, até o primeiro semestre de 2019;
d) sistematizar orientações conjuntas com o CNAS para ampliar e fortalecer a participação social, até o primeiro semestre de 2019; e
e) normatizar fluxos, procedimentos e sanções, até o primeiro semestre de 2019.”
A unidade instrutiva também considerou, para esse subitem, que as medidas adotadas seriam insuficientes para dar efetivo cumprimento à determinação exarada, à exceção da alteração da Resolução CNAS 237/2006 em relação ao número mínimo de dez conselheiros hoje previsto na norma (letra ‘c’ acima) , ainda não efetivada, mas no prazo proposto no Plano de Ação (até junho de 2019) .
Restaram prejudicadas as medidas relacionadas à paridade e à proporcionalidade entre os segmentos da sociedade civil nos CAS; que estimulem a criação de fóruns de trabalhadores e usuários do SUAS e apoiem a eleição de membros desses segmentos; e que avaliem a razoabilidade dos eventuais descumprimentos observados na composição tripartite da representação da sociedade civil.
Em relação ao subitem 9.1.3, o MDS apresentou, no plano de ação encaminhado, a adoção das seguintes providências:
“a) realizar diagnóstico anual de verificação sobre os planos de assistência social dos estados e municípios com base nas informações do Censo SUAS, até o segundo semestre de 2018;
b) enviar orientações aos órgãos gestores e aos CAS quanto à exigência e deliberação do Plano de Assistência Social;
c) realizar oficina de apoio técnico aos técnicos e gestores dos Estados e do Distrito Federal concernente à elaboração do Plano de Assistência Social;
d) contratar duas consultorias por meio do Projeto UNESCO 914BRZ3002, que concernem aos processos de planejamento dos estados e municípios do SUAS, para elaboração de metodologias de planejamento em Diagnóstico e Planejamento no SUAS, com levantamento de dados a respeito das práticas de planejamento adotadas no SUAS nos níveis federal, estadual e municipal, incluindo metodologias e resultados; bem como elaboração de proposta de Planejamento no âmbito do SUAS, com análise de normativos e instrumentos e o aperfeiçoamento do processo de Planejamento, até o segundo semestre de 2018;
e) construir e implementar sistema de Planejamento informatizado da Política de Assistência Social para os estados e municípios preencherem as informações dos seus Planos de Assistência Social, de modo a permitir o monitoramento efetivo sobre sua existência para o repasse dos recursos federais, até o segundo semestre de 2018 (dependendo da contratação de empresa de TI pelo MDS) . Até a implementação do sistema o preenchimento do Plano de Ação no SUASWeb continuará sendo acompanhado para fins de transferência de recursos conforme realizado atualmente pelo FNAS, de acordo com a Portaria MDS 113/2015; e
f) normatizar fluxos, procedimentos e sanções, até o primeiro semestre de 2019.”
Novamente, a unidade instrutiva considerou parcialmente atendida a deliberação, em razão de as providências elencadas no Plano de Ação (letras ‘c’ e ‘d’ acima) apenas tratarem de orientações e treinamentos para elaboração dos Planos de Assistência Social, sem que tenham sido apresentadas as estratégias adotadas pelo MDSA para averiguar seus aspectos qualitativos, com foco na compatibilidade dos planos municipais com o plano estadual correspondente, conforme art. 6º do Decreto 7.788/2012.
Em conclusão, a SecexPrevidência propõe a determinação para elaboração de novo plano de ação que contemple a efetiva adoção das medidas propostas.
Em relação à recomendação para que fosse alterado o Cadastro Nacional do Sistema Único de Assistência Social (CadSUAS) , a fim de dar publicidade às informações sobre o segmento representado por cada membro dos conselhos de assistência social, o MDSA informou ter implementada a alteração, o que foi constatado pela SecexPrevidência.
II
Ao analisar o conjunto de respostas encaminhado pelo MDSA, considero que o gestor vem buscando atender grande parte dos aspectos determinados pelo Tribunal na elaboração do plano de ação.
De fato, alguns itens, pontualmente, ainda não estavam completamente implementados quando da realização do monitoramento, porém, é perceptível que medidas vinham sendo adotadas com vistas ao cumprimento da demanda desta Corte.
No caso do subitem 9.1.1, ainda que não haja referência direta às medidas que garantam a segregação de funções, estão sendo adotadas ações com vistas a aprimorar os controles e aumentar a transparência dos CAS.
O aprimoramento dos controles perpassa o princípio da segregação de funções, dentre outros, não havendo como se afirmar que um ou outro aspecto não será contemplado quando da efetiva implementação.
Também se pode considerar, para fins de monitoramento da implementação da deliberação desta Corte, que basicamente mede a eficácia, mas não necessariamente a efetividade das medidas adotadas pelo gestor, que as ações de capacitação e apoio técnico têm potencial, quando maduras, para aprimorar os controles. Assim, sem prejuízo da avaliação da efetividade dessas medidas em auditoria futura, pode-se assumir que o plano de ação contempla essa vertente.
Quanto ao subitem 9.1.2, considero que as medidas adotadas atendem plenamente aos propósitos da determinação do Tribunal, visto que se destinam a garantir a paridade e proporcionalidade dos conselhos, como é o caso da realização de acompanhamento contínuo das composições, a partir dos dados do CadSUAS.
Resta, portanto, atendido esse subitem da determinação.
Em relação ao subitem 9.1.3, considero-o, também, cumprido, visto que a realização de diagnóstico prévio para verificação de existência dos planos de assistência social é necessária para a expedição de orientações quanto à necessidade e até mesmo à própria elaboração dos planos, o que vem sendo realizado pelo ministério.
Ademais, há informação da contratação de consultorias destinadas ao levantamento de dados a respeito das práticas de planejamento adotadas no SUAS nos níveis federal, estadual e municipal. Tal medida já demonstra a atuação do órgão no sentido de dar cumprimento e efetividade à determinação.
Por fim, destaco que a construção e implementação de sistema de planejamento informatizado da Política de Assistência Social para os estados e municípios, permitirá, em tese, o monitoramento dos planos de assistência social quanto a seus aspectos qualitativos.
Assim, as medidas adotadas pelo MDSA podem ter sua implementação atestada em relação aos subitens 9.1.1, 9.1.2 e 9.1.3, sem prejuízo de que suas efetividades venham a ser aferidas no bojo futura ação autônoma de controle externo. O mesmo pode ser dito em relação à recomendação do subitem 9.2, que pode ser considerada atendida.
Diante do exposto, manifesto-me pela aprovação do acórdão que ora submeto à apreciação deste Colegiado. 
TCU, Sala das Sessões Ministro Luciano Brandão Alves de Souza, em 14 de agosto de 2019.
Weder de Oliveira 
Relator